臺灣高等法院刑事判決
109年度上訴字第3178號
上  訴  人  
即  被  告  鄭翔耀



選任辯護人  翁偉倫律師
            張作詮律師
上列上訴人因強盜案件，不服臺灣臺北地方法院109年度訴字第3
39號，中華民國109年7月13日第一審判決（起訴案號：臺灣臺北
地方檢察署109年度偵字第9532號），提起上訴，本院判決如下
：
    主  文
上訴駁回。
    犯罪事實
一、乙○○於民國109年4月4日凌晨1時左右，與友人在他所任職、
    位於臺北市信義區吳興街269巷的店家飲酒慶生，並於慶生
    結束休息約2小時後，因需獨自一人照顧罹病雙親，且因工
    作不順、經濟狀況不佳，竟意圖為自己不法所有，基於攜帶
    兇器強盜犯意，於同日凌晨3時許，持該店家所有、客觀上
    足以對人生命、身體安全造成危害、刀刃27公分之長刀1把
    （下稱長刀），駕駛車牌號碼0000-00號車輛（下稱系爭車
    輛），前往臺北市忠孝東路4段101巷與大安路1段31巷口處
    ，於停妥系爭車輛後，徒步於該區域四處尋找下手目標，於
    同日凌晨3時30分許，因見甲○○於該路口整理車廂物品，隨
    即自甲○○身後，以左手抓住甲○○肩膀，右手持長刀橫擺在甲
    ○○脖子上，喝令甲○○把錢拿出來，甲○○突見上情，以手抓住
    長刀，致其手指受有割傷，乙○○隨即喝令甲○○不要耍花樣，
    以此方式使甲○○不能抗拒，因而放開長刀，將皮夾內全部現
    金新臺幣(下同)2,400元交予乙○○。乙○○得逞後，令甲○○趴
    在車廂內，隨即回至前揭停放系爭車輛處，駕駛系爭車輛返
    回臺北市○○區○○街000巷00弄00號停放。嗣經甲○○報警處理
    ，為警循線查悉上情。
二、案經甲○○訴由臺北市政府警察局大安分局報告臺灣臺北地方
    檢察署檢察官偵查起訴。
    理  由
一、本判決所引用被告以外之人於審判外之陳述，雖屬傳聞證據
    ，然被告乙○○（下稱被告）、辯護人及檢察官於本院時對於
    該等證據均稱同意法院做為證據使用、沒有意見而未爭執證
    據能力（見本院卷第61至62頁），且迄至言詞辯論終結前，
    被告及檢察官均未聲明異議，本院復審酌各該證據作成時之
    情況，尚無違法不當及證明力明顯過低之瑕疵，認為以之作
    為證據應屬適當，揆諸刑事訴訟法第159條之5第1項規定，
    均有證據能力。又本判決其他引用資以認定事實所憑之非供
    述證據，並無證據證明係公務員違背法定程序所取得，依刑
    事訴訟法第158條之4反面解釋，亦有證據能力。
二、認定事實之依據及理由：
　㈠上開犯罪事實，業據被告於原審及本院審理時均坦承不諱（
    原審卷第92頁、本院卷第72頁），核與證人即承辦員警許逸
    儒、告訴人甲○○於原審審理時證述的情節大致相符（原審卷
    第172至180頁），並有臺北市CCTV監視器影像截圖、臺北市
    政府警察局大安分局自願受搜索同意書（乙○○）、臺北市政
    府警察局大安分局敦化南路派出所搜索扣押筆錄、臺北市政
    府警察局大安分局敦化南路派出所扣押筆錄、扣押物品目錄
    表、扣押物品收據、勘查筆錄、監視器錄影畫面翻拍照片、
    查獲照片、被害人傷勢照片、長刀、贓款及查獲照片、車輛
    查詢清單報表、臺北市政府警察局大安分局敦化南路派出所
    受理刑事案件報案三聯單（甲○○）、本院勘驗筆錄等在卷可
    稽（偵9532卷第31頁、第39至83頁、第93頁、本院卷第153
    頁），是上開補強證據，已足資擔保被告上開自白之真實性
    ，核與事實相符，堪以採信。
　㈡至被告辯稱：案發當日因為生日慶生，喝許多酒，因為酒醉
    ，造成案發當下已不具辨識能力或辨識能力顯著降低之程度
    ，而主張有刑法第19條適用云云。惟查：
　⒈據監視器翻拍畫面所示，被告當日駕駛系爭車輛抵達案發現
    場前，已行經忠孝東路4段、敦化南路1段等道路，其中於同
    日凌晨3時3分許行經大安路1段00號時，與另一台自小客車
    並行，車輛間有保持安全車距，後煞車燈亮起，並無車輛間
    過近或過遠之情形；另被告將系爭車輛停放於忠孝東路4段1
    01巷與大安路1段31巷口時，該車輛亦為妥適停放於路邊，
    而無隨意停放的情形，且被告於完成停放系爭車輛後，隨即
    持刀於前揭巷口附近區域（即忠孝東路4段77巷與大安路1段
    31巷巷口、大安路1段14號前、大安路1段19巷巷口）尋找下
    手對象，並於同日凌晨3時30分許，於其停放系爭車輛地點
    附近發現甲○○後，而持刀強盜甲○○財物，有前揭監視器錄影
    畫面翻拍照片可佐（偵9532卷第57至69頁），是依被告駕駛
    操作車輛情狀、停車後尋覓下手對象舉措，且於強盜財物後
    ，尚能返回系爭車輛駕車離開現場，沿路行經市民大道、忠
    孝東路4段、松仁路與松平路口，期間並與汽機車會車，而
    返回臺北市○○區○○街000巷00弄00號，並將系爭車輛停妥於
    路邊空位等情以觀（偵9532卷第71至75頁），足見被告仍具
    有意識辨別能力，並得以操作駕駛系爭車輛，且於駕車期間
    未有任何蛇行或不能安全駕駛情狀，復於完成強盜財物後，
    可清楚記憶系爭車輛停放位置，並駕駛系爭車輛返回前揭工
    作店家附近，顯見被告之辨識能力及其辨識而為行為之能力
    ，並未欠缺或顯著降低，是被告辯稱其因飲酒而有刑法第19
    條適用云云，自非可採。
　⒉被告雖辯稱：案發當日被告友人幫其慶生，共同飲酒到凌晨1
    時左右，且一共喝了5、6箱玻璃瓶的啤酒與1瓶威士忌，當
    晚被告是主角所以喝了很多，走路搖搖晃晃，依友人所稱被
    告當日的飲酒情狀，推算呼氣酒精濃度約為1.457至1.5095m
    g/L之間（換算血液酒精濃度約為291.4至301.9mg/dL），如
    再考量血液的酒精濃度代謝率，換算得出被告事發時的血液
    酒精濃度約為261.4至271.9mg/dL，行為表現或狀態接近「
    呆滯木僵、昏睡迷醉」程度，已因酒精嚴重影響他的判斷能
    力云云。惟據監視器翻拍照片所示被告案發時駕車或尋覓下
    手對象舉措，已難認定被告有何「呆滯木僵、昏睡迷醉」之
    情；且依證人甲○○所述，被告於遂行強盜之際，於甲○○抓住
    長刀時，尚可口出「不要耍花樣」、「不會傷害我」等語，
    並於完成強盜犯行後，要求甲○○趴在後車廂後，始行離去，
    致使甲○○無從判別被告逃逸方向（原審卷第178頁、偵9532
    卷第133至134頁），亦核與被告所自承，曾向甲○○表示要甲
    ○○把手放開、沒有傷害甲○○之意相符（本院卷第152頁），
    顯見被告在行為時意識清楚，言語清晰，能明確告知被害人
    放開兇器，則被告果若因飲酒之故，已接近於「呆滯木僵、
    昏睡迷醉」程度，又豈可能於遂行強盜之際，為前揭言語表
    示，並能清楚辨別知悉所為有無傷害或僅強盜甲○○財物之意
    ，是被告辯稱已因酒精嚴重影響判斷能力云云，顯屬無據。
　⒊至於證人張祐銘雖於原審中證述：被告走路搖搖晃晃，講話
    不太清楚時，會讓伊覺得被告喝醉等語（原審卷第182頁）
    ，核與證人許逸儒所稱依其經驗判斷，被告走路方式左右搖
    擺像酒醉情況等語相符（原審卷第174頁），且證人張祐銘
    與黃上育在原審審理時均證稱：被告與我們每月都會聚會，
    每次聚會都有喝酒等情（原審卷第181、187頁），足證被告
    於案發前或有飲酒之情，然被告係是於飲酒結束、在店家休
    息時隔2個多小時後，才駕駛系爭車輛前往案發地點並為本
    件犯行，衡情身體因酒精之影響，會隨著時間經過後而消退
    ，人亦會逐漸清醒，核以前述被告遂行強盜犯行前後之行為
    舉措，縱使被告或有因飲酒之故而行走不穩之情，然終與辨
    識能力及依其辨識而為行為之能力有欠缺或顯著降低有別，
    是被告此部分所辯，亦不可採。
　㈢審判期日應調查之證據，係指與待證事實具有重要關係，在
    客觀上有調查必要性及可能性之證據而言；若法院認為所欲
    證明之事項已臻明瞭，別無調查其他證據之必要，因而未依
    聲請為無益之調查，尚無違法之可言。而刑法第19條有關行
    為人刑事責任能力之規定，係以行為人確有精神障礙或其他
    心智缺陷等生理因素，導致辨識其行為違法之能力（辨識能
    力），或依其辨識而行為之能力（控制能力），因而產生不
    能、欠缺或顯著減低之心理結果為斷，並依行為時之狀態定
    之，由法院本其調查證據之結果，加以判斷。核諸卷內資料
    ，既無具體事證指明被告行為時之辨識能力、控制能力有何
    欠缺或顯著減低之情形，業如前述。則被告及辯護人請求鑑
    定其行為時之精神狀態（見本院卷第150頁），核無調查之
    必要。
　㈣刑法第328條第1項規定：「意圖為自己或第三人不法之所有
    ，以強暴、脅迫、藥劑、催眠術或他法，至使不能抗拒，而
    取他人之物或使其交付者，為強盜罪，處5年以上有期徒刑
    。」本條項強盜罪規定中所謂的「不能抗拒」，是指行為人
    所為的強暴、脅迫等不法行為，就當時的具體事實，予以客
    觀判斷，足以使被害人身體上或精神上達於不能或顯難抗拒
    的程度而言；所謂的「至使不能抗拒」，則應以行為當時客
    觀的時、地、人、物等情狀，以及被害人主觀上的意識為判
    斷依據。再者，被害人是否達於「不能抗拒」，原則上應以
    通常人的心理狀態為準；如行為人所實施的不法手段，足以
    抑制通常人的抗拒，使之喪失自由意思，即與之意義相當，
    反之則否。在一般、通常之人所能抗拒的狀態，但因被害人
    年齡、性別、性格、體能等因素，其抗拒能力較之通常人減
    弱，足認其抗拒顯有困難者，即應以被害人本人的心理狀態
    為判別標準。又強盜罪構成要件中的「強暴、脅迫」，在客
    觀上是否足以壓抑被害人的意思自由，應依一般人在同一情
    況下，其意思自由是否因此受到壓制為斷；強暴、脅迫的手
    段只須抑壓被害人的抗拒，足以喪失其意思自由為已足，縱
    令被害人實際並無抗拒行為，仍不影響強盜罪的成立（最高
    法院71年度台上字第1040號、91年度台上字第290號、92年
    度台上字第4240號、96年度台上字第4409號、98年度台上字
    第4757號、100年度台上字第4629號判決意旨參照）。本件
    被告持長刀自甲○○身後架住他時，正值深夜、四周無人之際
    ，2人之間的距離甚為接近，且被告所持者乃是金屬製的長
    刀，該刀的刀刃銳利、甚長，當時被告持刀刃靠近甲○○頸部
    要害之處，甲○○雖在第一時間以手抓刀，因被告的恫嚇，隨
    即放下放開刀子，可知甲○○稍有不從，即可能遭被告持刀刺
    擊頸部重要器官，對其生命、身體安全造成極大威脅，自難
    期待其於此情形下能有何冒生命危險的積極反抗。是以，被
    告對甲○○所施加的強暴行為，在客觀上足認一般人值此情勢
    下，其意思決定自由已全然遭受壓制而無法反抗，應已達至
    使不能抗拒的程度。　
  ㈤綜上所述，本案事證明確，被告犯行堪以認定，應予依法論
    科。
三、論罪科刑：
　㈠按刑法第330條第1項之攜帶兇器強盜罪（即犯強盜罪而有刑
    法第321條第1項第3款之情形）以行為人攜帶兇器強盜為其
    加重條件，不以攜帶之初有行兇之意圖為必要，其兇器之由
    來如何，亦無所限制，祇須在強盜當時攜帶之為已足。查被
    告所持之前開刀刃27公分之長刀，客觀上顯足以對人之生命
    、身體、安全構成威脅，具有危險性而足供兇器使用。是核
    被告所為，係犯刑法第328條第1項強盜取財罪，有刑法第32
    1條第1項第3款攜帶兇器之情形，而犯同法第330條第1項攜
    帶兇器強盜取財罪。
　㈡按犯強盜罪，於實施強暴行為之過程中，如別無傷害之故意
    ，僅因拉扯致被害人受有傷害，乃施強暴之當然結果，固不
    另論傷害罪；然因強盜罪非以傷害人之身體為當然之手段，
    若具有傷害犯意且發生傷害之結果，自應另負傷害罪責。查
    被告上開攜帶兇器強盜之犯行，雖使甲○○手指受有傷害，惟
    甲○○於原審審理時證稱：「……後來被告就從我後方接近我……
    我馬上用右手握住刀子、擋住刀子，所以刀子沒有靠近我的
    脖子，也導致我的中指與無名指受傷」、「不會傷害我」等
    語（原審卷第177至178頁），顯見其施暴目的，係為壓制甲
    ○○之抗拒而達取財目的，足證此乃被告實施強暴之當然結果
    ，難認被告主觀上另有傷害故意，附此敘明。
　㈢按刑法第59條關於犯罪之情狀顯可憫恕，認科以最低刑度仍
    嫌過重者，得減輕其刑之規定，係立法者賦予審判者之自由
    裁量權，俾就具體之個案情節，於宣告刑之擇定上能妥適、
    調和，以濟立法之窮。是該條所謂犯罪之情狀，乃泛指與犯
    罪相關之各種情狀，自亦包含同法第57條所定10款量刑斟酌
    之事項，亦即該2法條所稱之情狀，並非有截然不同之領域
    。94年2月2日修正公布，95年7月1日施行之刑法第59條修正
    立法理由稱：「本條所謂『犯罪之情狀可憫恕』，自係指裁判
    者審酌第57條各款所列事項以及其他一切與犯罪有關之情狀
    之結果」等語，亦同此旨趣（最高法院70年第6次刑事庭會
    議決議、105年度台上字第853號判決意旨參照）。故適用第
    59條酌量減輕其刑時，並不排除第57條所列舉10款事由之審
    酌，惟其程度應達於確可憫恕，始可予以酌減。次按釋字第
    777號解釋意旨認刑法最低法定刑限制，致對個別犯罪情節
    輕微者，無從為易科罰金之宣告，對該等情節輕微個案之處
    罰顯然過苛，於此範圍內，不符憲法罪刑相當原則，而與憲
    法第23條比例原則有違。參酌前開釋字第777號解釋意旨，
    法院量刑時，應審酌被告之主觀惡性、客觀犯行及犯罪情節
    ，若被告之犯行，縱使量處該罪法定最低刑度之刑，猶嫌過
    重，而有情輕法重之情，難謂符合罪刑相當性及比例原則，
    衡情顯有可憫恕之處，應依刑法第59條規定酌量減輕其刑。
　㈣被告於警詢時供稱：我是家中獨子，因為受人利用，名下為
    他人辦了車貸，對方卻沒有繳款，以致車子被拖走，之後對
    方雖然與我結清，但我的信用沒了，導致生活不順遂，108
    年10月母親中風，此時我又失業2個月，待109年1月母親出
    院，我找到工作不久後，又因武漢肺炎被裁員，其後雖然找
    到餐廳工作，仍屬兼職，事發當日朋友為我慶生，正逢人生
    低潮，其實心情很差，朋友逐一離去之後，因為身上沒有錢
    ，才動了犯案的念頭，犯案之後非常後悔等語（偵9532卷第
    16頁）；而承辦員警許逸儒於原審審理時也證稱：「（問：
    此份筆錄的相關內容，被告所述的犯案經過及犯案緣由是被
    告自己主動說出，還是你們有提示或誘導相關內容後，被告
    才說出？）是被告自己說出，我們有提示監視器影像，當時
    被告有向我們表示他很懊悔，我當下的印象是如此……，我記
    得他沒有前科，這次犯案對被告的愧疚感很大，這是我當時
    偵辦的感覺，感覺到被告心情沈悶」等語（原審卷第174至1
    75頁）。又被告供稱他自18歲起從事廚師工作迄今，曾在多
    家知名料理店服務，並曾開設知名餐廳，又是家中獨子，平
    時與父母同住，父親罹患缺氧性心肌病變，母親罹患腫瘤、
    聽障、青光眼等病，母親需由他照顧日常起居等情，也提出
    與所述相符的臺北榮民總醫院診斷證明書、臉書截圖等件為
    證（原審卷第219至245頁）。另外，被告雖然攜帶兇器強盜
    ，然並未以其他積極的強暴脅迫行為施加於甲○○。據此可知
    ，被告平時生活狀況及品行尚屬良好，僅因飲酒一時失慮而
    為本案犯行，依其犯罪具體情狀及行為背景，確屬情輕法重
    ，客觀上足以引起社會一般人的同情，如科以法定最低刑度
    ，猶嫌過重。是以，參照前述規定及說明所示，就被告所犯
    本件罪行，依刑法第59條規定酌減其刑。　　
四、駁回上訴之理由：
　㈠原審以被告罪證明確，依刑法第321條第1項第3款、第330條
    第1項、第59條之規定，並以行為人之責任為基礎，審酌被
    告高中肄業，長期從事餐飲工作，為家中獨子，未婚，平時
    與父母同住於基隆，每日搭乘客運到臺北市區工作；除本件
    犯行之外，並沒有任何的犯罪紀錄，且認真工作、盡責照顧
    父母，素行良好；與甲○○素不認識，因駕車四處尋找作案目
    標，而隨機對甲○○為本件犯行；案發當日友人為被告慶生後
    ，因正逢人生低潮，加上飲用不少酒類，且身上沒錢，才持
    刀駕車外出，並於發現甲○○一人獨在暗巷時，持刀架住甲○○
    脖子而為此犯行；被告持刀造成甲○○身體受有輕微傷勢，且
    危及大眾對於社會治安的疑慮，危害不輕；始終坦承犯行，
    明確表達悔悟之心，且已與甲○○達成和解，賠償甲○○所受2,
    400元損害等刑法第57條之相關情狀後（第58條應屬贅載）
    ，量處被告有期徒刑3年7月。並說明本件扣案長刀1把，是
    從被告所任職店家取用，然無證據證明該刀的所有人無正當
    理由提供與被告行兇之用，該長刀亦非違禁物等情，爰不併
    於本案宣告沒收等節，核原審就此部分之認事用法俱無違誤
    ，量刑及沒收尚屬允當。
　㈡被告上訴意旨略以：本案應有刑法第19條之適用；另其於案
    發時表示「我不想傷害你」，足見良心未泯；且犯罪所得僅
    有2,400元，與立法者制定加重強盜罪欲規範之立法目的係
    規範犯罪金額龐大之犯行有所不同，自有情輕法重之事，而
    得適用刑法第59條減輕。又被告行為雖該當加重強盜罪之構
    成要件，然其實施犯罪行為之危險及實害均屬輕微，而立法
    者認本罪應處7年以上有期徒刑所預設犯罪之惡行，應係針
    對逞兇鬥狠、蠻橫跋扈之徒，然此預設之刑度與被告之行為
    ，顯然不成比例，若科以最低刑度仍嫌過重，在客觀上足以
    引起一般同情，認其犯罪情狀顯有可憫恕之處，有情輕法重
    之情云云。
　㈢按法官為量刑之裁量時，本得依據個案情節，參酌刑法第57
    條各款例示之犯罪情狀，於法定刑度內量處被告罪刑；除有
    逾越該罪法定刑或法定要件，或未能符合法規範體系及目的
    ，或未遵守一般經驗及論理法則，或顯然逾越裁量，或濫用
    裁量等違法情事以外，自不得任意指摘其量刑違法（參照最
    高法院80年台非字第473號、75年台上字第7033號、72年台
    上字第6696號、72年台上字第3647號判例）。原審法院已綜
    合考量所有之情事，在符合刑法第59條之要件下，適用刑法
    第59條之規定酌減其刑，業如前述；另本案原審於量刑時，
    已就刑法第57條所規定之各款事由，詳加審酌一切情狀，經
    核原審量刑未逾法定刑度，亦無量刑輕重相差懸殊等裁量權
    濫用或違反比例原則之情形，已充分斟酌客觀上之適當性、
    相當性及必要性要求，亦難認原審量刑有何不當；再者，依
    卷內資料所示，亦難認被告行為時之辨識能力、控制能力有
    何欠缺或顯著減低之情形，原審未對被告為精神鑑定，自無
    被告所指應調查之證據未予調查之違法。
　㈣從而，被告上訴猶執前詞主張其有刑法第19條之適用、並指
    摘原審量刑不當、請求減刑等節，要無可採，其上訴為無理
    由，應予駁回。
據上論斷，應依刑事訴訟法第368條，判決如主文。
本案經檢察官范孟珊提起公訴，檢察官曾文鐘到庭執行職務。
中　　華　　民　　國　　109 　年　　11　　月　　30　　日
                  刑事第十三庭審判長法  官  王國棟
                                    法  官  曹馨方
                                    法  官　呂煜仁
以上正本證明與原本無異。
如不服本判決，應於收受送達後20日內向本院提出上訴書狀，其
未敘述上訴之理由者並得於提起上訴後20日內向本院補提理由書
（均須按他造當事人之人數附繕本）「切勿逕送上級法院」。 
                                    書記官　林廷佳
中　　華　　民　　國　　109 　年　　11　　月　　30　　日
附錄：本案論罪科刑法條全文
中華民國刑法第328條（普通強盜罪）
意圖為自己或第三人不法之所有，以強暴、脅迫、藥劑、催眠術
或他法，至使不能抗拒，而取他人之物或使其交付者，為強盜罪
，處5年以上有期徒刑。
以前項方法得財產上不法之利益或使第三人得之者，亦同。
犯強盜罪因而致人於死者，處死刑、無期徒刑或10年以上有期徒
刑；致重傷者，處無期徒刑或7年以上有期徒刑。
第1項及第2項之未遂犯罰之。
預備犯強盜罪者，處1年以下有期徒刑、拘役或9,000元以下罰金
。
中華民國刑法第330條（加重強盜罪）
犯強盜罪而有第321條第1項各款情形之一者，處7年以上有期徒
刑。
前項之未遂犯罰之。
中華民國刑法第321條（加重竊盜罪）
犯前條第1項、第2項之罪而有下列情形之一者，處6月以上5年以
下有期徒刑，得併科50萬元以下罰金：
一、侵入住宅或有人居住之建築物、船艦或隱匿其內而犯之。
二、毀越門窗、牆垣或其他安全設備而犯之。
三、攜帶兇器而犯之。
四、結夥三人以上而犯之。
五、乘火災、水災或其他災害之際而犯之。
六、在車站、港埠、航空站或其他供水、陸、空公眾運輸之舟、
    車、航空機內而犯之。
前項之未遂犯罰之。